臺灣高等法院高雄分院刑事判決　 99年度重上更(二)字第126號
上　訴　人　臺灣高雄地方法院檢察署檢察官
上　訴　人
即　被　告　羅永壽
選任辯護人　楊靖儀　律師
　　　　　　許清連　律師
上　訴　人
即　被　告　陳林峰
　　　　　　劉岳芳
上二人共同
選任辯護人　陳里己　律師
　　　　　　楊啟志　律師
　　　　　　陳勁宇　律師
上列上訴人因被告貪污治罪條例案件，不服臺灣高雄地方法院92
年度訴字第1321號中華民國96年12月31日第一審判決（起訴案號
：臺灣高雄地方法院檢察署91年度偵字第7909、7910、7911、79
12、7913、25233 、10963 、25232 、25231 、25230 、25229
、10968 、10965 、25228 、25227 、25226 、25225 號），提
起上訴，經本院判決後，由最高法院第2 次發回更審，本院判決
如下：
    主  文
原判決關於羅永壽、陳林峰、劉岳芳部分均撤銷。
羅永壽連續犯貪污治罪條例之不違背職務收受賄賂罪，處有期徒
刑肆年貳月，褫奪公權肆年；減為有期徒刑貳年壹月，褫奪公權
貳年。犯罪所得財物新臺幣壹萬柒仟元，應予追繳沒收，如全部
或一部無法追繳時，以其財產抵償之。
陳林峰共同犯貪污治罪條例之不違背職務收受賄賂罪，處有期徒
刑年捌月，褫奪公權年；減為有期徒刑壹年拾月，褫奪公權
壹年陸月。共同犯罪所得財物新臺幣玖仟元，應與曾家然連帶追
繳沒收之，如全部或一部無法追繳時，以其與曾家然之財產抵償
之。
劉岳芳共同犯貪污治罪條例之不違背職務收受賄賂罪，處有期徒
刑年捌月，褫奪公權年；減為有期徒刑壹年拾月，褫奪公權
壹年陸月。共同犯罪所得財物新臺幣捌仟元，應與曾家然連帶追
繳沒收之，如全部或一部無法追繳時，以其與曾家然之財產抵償
之。
     事  實
壹、關於羅永壽、陳林峰、劉岳芳及鄭茂東、余東興（上二人業
    經本院判刑確定）與曾家然（業經本院另案判決免刑確定）
    ，及代辦監理考照人員即俗稱監理黃牛之黃春綿（業經原審
    另案判決免刑確定）、方素藝（業經原審另案判決有罪並宣
    告緩刑5 年確定）、黃慶發（業經本院前審判決有罪並宣告
    緩刑3 年確定）、何豐富（業經原審另案判決免刑確定）、
    蔡光榮（業經本院另案判決有罪並宣告緩刑5 年確定）、呂
    清山（另案經檢察官不起訴）、王力生（業經原審另案判決
    免刑確定）、劉國安（業經原審另案判決有罪並宣告緩刑3
    年確定）之相關身分、職業及另案判決等情形，合先敘明如
    下：
一、羅永壽（綽號阿瘦、阿瘦皮鞋）自民國70年間即在高雄市政
    府建設局高雄市監理處（下稱高雄市監理處）第一科任職，
    迄於案發時之89年至91年間止，係擔任高雄市監理處第一科
    五職等工務員、陳林峰（綽號老師）自74年4 月起自唐榮鐵
    工廠轉至高雄市監理處任職，迄於案發時之91年1 月間止，
    係擔任高雄市監理處第一科幫工程司七職等工務員、劉岳芳
    （綽號劉三、阿芳）自73年11月初起即在高雄市監理處第一
    科任職，迄於案發時之90年3 月間止，係擔任高雄市監理處
    第一科六職等工務員，與同為該監理處工務員之鄭茂東（綽
    號小東、鄭大哥、一粒）、余東興（綽號老大、大東）、曾
    家然、王飛南（業經原審判決有罪並宣告緩刑5 年確定）等
    人，均負責汽、機車駕駛執照考驗及車輛檢驗等業務，並於
    辦理機車、自用小（大）客（貨）車及職業聯結車駕駛執照
    筆試或路考時，擔任學科測驗（筆試或口試）或術科測驗（
    路考）考驗員或監考員之職務，渠等三人均為依據法令服務
    於地方自治團體所屬機關而具有法定職務權限之公務員。
二、黃春綿自83年起即在高雄市監理處經營福利社，與羅永壽、
    陳林峰、劉岳芳及鄭茂東、余東興等人均甚熟識；方素藝則
    在其高雄市苓雅區○○○路367 號住處，以經營駕駛執照考
    試補習班及為人代辦駕照考驗為業，其因經常出入高雄市監
    理處，而與黃春綿熟識，係以姐妹相稱之好友。黃慶發、何
    豐富、蔡光榮、呂清山、王力生，均係代辦駕照考驗監理業
    務之人（即俗稱之監理黃牛）；而劉國安（綽號「益仔」）
    係代辦監理業務之人，熟諳電子器材，自79年起因經常帶考
    生前往高雄市監理處參加考試，而與方素藝熟識，並與方素
    藝商議以將電子器材裝設於考生身上，發射或接收試卷題目
    、答案電子訊號之舞弊方式，協助一般考生或識字有限之考
    生通過學科測驗筆試，及不識字之考生通過學科測驗口試。
貳、就羅永壽不違背職務收受賄賂之犯罪事實即羅永壽於89年至
    91年間擔任高雄市監理處工務員期間，竟基於對職務上之行
    為收受賄賂之概括犯意，連續於89年9 月26日、90年12月19
    日及91年1 月28日，利用其擔任自用小客車及職業聯結車駕
    駛執照學科測驗（交通規則或機械常識筆試）或術科測驗（
    路試或特定項目）考驗員或監考員之機會，收受考生陳安賜
    透過黃春綿轉交之賄款新臺幣（下同）8 千元、收受考生陳
    青君及其父親陳文進共同透過方素藝、黃春綿轉交賄款4 千
    元，及收受考生鍾鳳珍透過何豐富轉交賄款5 千元之犯罪事
    實如下：（即起訴書附表一編號一、二、三部分，而關於鍾
    鳳珍、黃慶發、陳青君3 人行賄罪部分，業經本院判刑並宣
    告緩刑確定，陳安賜所涉部分則經原審另案通緝到案而判決
    有罪並宣告緩刑2 年確定）
一、考生陳安賜因擔心職業聯結車駕駛執照之筆試考試無法通過
    ，仲介人蔡光榮獲悉後乃於89年9 月25日，在高雄市監理處
    向陳安賜保證行賄價碼1 萬7 千元，即可通過聯結車機械常
    識筆試，陳安賜應允之，而與蔡光榮、方素藝、黃春綿共同
    以對羅永壽行賄之方法，俾以通過聯結車機械常識筆試之考
    試。議定後陳安賜即依約先於89年9 月25日交付蔡光榮賄款
    6 千元，蔡光榮交代陳安賜留下手機門號000000000 （舊中
    華電信門號），隔天下午再到高雄市監理處，會有小姐與之
    聯絡。嗣翌（26）日方素藝與蔡光榮見面，蔡光榮即交付方
    素藝其餘賄款1 萬1 千元後，方素藝告知陳安賜筆試作答時
    ，只要依照座位上題目卷上用「黑點」註記之標準答案，填
    寫答案卷上，即可通過機械常識筆試並取得駕照。陳安賜果
    於同日（26）依方素藝之暗中告知之上開方式作答，因而通
    過筆試考試，並由羅永壽將陳安賜所得70分之筆試分數登載
    於「職業汽車駕駛執照登記書」，交由高雄市監理處據此核
    發聯結車駕駛執照與陳安賜。因陳安賜係按照方素藝暗中告
    知之前揭方式考得70分而通過該筆試考試，當天雖由羅永壽
    擔任學科筆試之監考員，但其並未以何違背職務之方法予以
    協助或幫其舞弊，惟羅永壽仍基於上開收受賄賂之概括犯意
    ，於陳安賜在89年9 月26日筆試考試完畢，順利通過考試取
    得駕駛執照後，對於其職務上之上開監考行為，在高雄市監
    理處內某處，收受由方素藝透過黃春綿扣除轉介費3 千元後
    所轉交之賄款8 千元。
二、考生陳青君於90年12月19日，因擔心普通汽車駕駛執照之筆
    試及路考考試無法通過，方素藝及劉國安在高雄市監理處向
    陳青君及其父親陳文進（業經原審另案判處緩刑確定）保證
    價碼3 萬元，即可通過汽車考照，陳青君應允之，而與陳文
    進、方素藝、劉國安共同設法使陳青君得以通過該次筆試。
    乃推由方素藝將陳青君帶往高雄市監理處附近之自用小客車
    內，由劉國安在陳青君身上裝設麥克風及振動器後，陳青君
    隨即進入高雄市監理處考場內進行筆試測驗，應考期間陳青
    君遇有不會作答之題目，即小聲朗誦題目以透過麥克風傳遞
    給劉國安，劉國安則在上開自小客車內以發射器發射訊號而
    操作振動器之方式（是非題「○」震動1 次，「╳」震動 2
    次，選擇題則以震動次數代表答案），告知答案，共同以此
    不實之方式，使陳青君以90分之不實成績通過筆試考試。嗣
    陳青君通過該次筆試後，方素藝於同（19）日為使陳青君再
    順利通過路考考試，乃轉請黃春綿利用羅永壽擔任自用小客
    車駕駛執照術科測驗（路試或特定項目）考驗員之機會請其
    配合，陳青君、方素藝、黃春綿遂共同以對羅永壽行賄之方
    法，俾通過該次普通汽車駕駛執照之路考考試。議定後即託
    請羅永壽必要時在職務上予以協助，而陳青君於路考時，即
    因狀況良好路考技巧符合規定而本其學能自行通過該路考考
    試，順利考取駕照。陳青君及其父親陳文進則於取得駕照後
    ，依約先於高雄市監理處附近車上交付3 萬元予方素藝。羅
    永壽雖未就陳青君之路考考試以違背職務方式加以協助，惟
    仍基於上開收受賄賂之概括犯意，於陳青君在90年12月19日
    路考考試完畢，順利通過考試取得駕駛執照後，對於其職務
    上之上開監考行為，在高雄市監理處之福利社內收受由黃春
    綿於事後輾轉取自方素藝而轉交之賄款4 千元。
三、考生鍾鳳珍因缺乏信心而擔心無法通過汽車駕駛執照之筆試
    及路考考試，乃先於91年1 月25日到屏東監理站洽詢，適有
    俗稱之監理黃牛何豐富將之轉介與另一位監理黃牛黃慶發，
    雙方原洽定以2 萬2 千元代價即得安排幫鍾鳳珍通過駕照考
    試，惟該次因鍾鳳珍未備齊證件而無法應考。嗣於91年1 月
    28日，由黃慶發載送鍾鳳珍到高雄市監理處考照，議定條件
    如前，鍾鳳珍並應允之，而與何豐富、黃慶發共同以對該次
    之路考監考人羅永壽行賄之方法，俾以通過該次汽車駕駛執
    照之考試。惟鍾鳳珍則憑其自己學能而以95分之高分通過學
    科測驗之筆試，路考考試亦本其學能自行通過而及格，乃順
    利取得汽車駕駛執照。隨後黃慶發再載送鍾鳳珍返回屏東監
    理站，並在車上向其索取原議定之代價2 萬2 千元，經鍾鳳
    珍討價還價後，給與黃慶發1 萬8 千元，黃慶發自行扣取 5
    千元後，再將其中1 萬3 千元交與何豐富。而當天雖由羅永
    壽擔任路考之監考員，但其並未以何違背職務之方法予以協
    助或幫其舞弊，仍核計考生鍾鳳珍之路考成績為74分，並予
    登載於「普通汽車駕駛執照登記書」。惟羅永壽仍基於上開
    收受賄賂之概括犯意，於鍾鳳珍在91年1 月28日筆試考試完
    畢，順利通過考試取得駕駛執照後，對於其職務上之上開路
    考監考行為，在高雄市監理處內某處，收受由何豐富轉交之
    賄款5 千元。
、陳林峰部分（起訴書附表一編號十）：
    陳林峰及曾家然獲悉考生吳秀榕（所涉貪污罪部分，業經台
    灣高雄地方法院92年度訴字第1333號判處有期徒刑7 月，緩
    刑2 年）將於91年1 月31日參加普通自用小型汽車之駕駛執
    照考試，乃接受吳秀榕在「大新汽車駕訓班」參加考照訓練
    時，擔任汽車教練之呂清山之請託，而共萌收受賄賂之犯意
    聯絡。嗣呂清山向吳秀榕表示參加駕訓保證班須花費3 萬 2
    千元，包含1 萬元自排車駕訓費用，倘另支付2 萬2 千元疏
    通監理處主、監考人員，即可幫其順利取得汽車駕駛執照，
    吳秀榕即應允之，並先於91年1 月間，在「大新汽車駕訓班
    」內，交付2 萬2 千元與呂清山，而與呂清山以行賄該次考
    照路考及筆試之主、監考人員陳林峰、曾家然之方法，俾以
    通過該次之考試。議定後，即推由呂清山與陳林峰、曾家然
    取得聯繫，託請陳林峰及曾家然必要時在職務上予以協助。
    嗣於91年1 月31日，吳秀榕於高雄市監理處參加筆試測驗通
    過後，於同（31）日參加路考時，乃憑其學能以74分之成績
    自行通過該路考考試，順利考取駕照。呂清山於吳秀榕通過
    筆試後，即將其向吳秀榕收取用以行賄之賄款9 千元交與曾
    家然，其中5 千元由曾家然收受，並再請曾家然轉交其中另
    外之4 千元賄款與陳林峰。而陳林峰雖未就吳秀榕之路考考
    試以違背職務方式加以協助，惟仍基於上開收受賄賂之犯意
    ，推由有犯意聯絡之曾家然出面於吳秀榕在91年1 月31日路
    考考試完畢，順利通過考試取得駕駛執照後，向其等收取賄
    款9 千元後，而對於其職務上之上開路考監考行為，在高雄
    市監理處停車場收受經由具有犯意聯絡之曾家然朋分轉交之
    其中賄款4 千元。
肆、劉岳芳部分（起訴書附表一編號二十二）：
    考生翁世華前於89年10月間在王力生所經營力生駕訓班報名
    參加聯結車保證班，然接連2 次報考聯結車路考，均未能順
    利過過考試，嗣於90年3 月間由王力生再為其安排路考，王
    力生並向翁世華表示若欲通過路考，須支付8 千元賄款以行
    賄主、監考官，翁世華應允之，並於繳交1 萬2 千元學費後
    ，由王力生安排翁世華於90年3 月12日前往高雄市○○○○
    ○路考，翁世華即在應考當日先將8 千元交由王力生，王力
    生則將翁世華上開所交付總計2 萬元中之1 萬元，在高雄市
    監理處之司令台附近交付熟識之高雄市監理處工務員王飛南
    收受。嗣翁世華、王力生與王飛南即以行賄該次路考主、監
    考員之方法以通過該次考試，乃透過王飛南請託路考考驗員
    劉岳芳、監考員曾家然予以協助。劉岳芳、曾家然獲悉即共
    萌基於不違背職務行為收受賄賂之犯意聯絡。而翁世華於該
    次路考時，即因狀況良好路考技巧符合規定而本其學能自行
    通過該路考考試，順利考取駕照。事後王飛南則將收取1 萬
    元，扣除其2 千元關說介紹費，於高雄市監理處內交付曾家
    然賄款8 千元。而劉岳芳則推由與其具有犯意聯絡之曾家然
    出面向王飛南收取賄款8 千元，而其雖未就翁世華之路考考
    試以違背職務方式加以協助，惟仍基於上開收受賄賂之犯意
    聯絡，於翁世華在90年3 月12日路考考試完畢，順利通過考
    試取得駕駛執照後，對於其職務上之上開監考行為，在高雄
    市監理處停車場收受由具有犯意聯絡之曾家然朋分轉交之其
    中賄款4 千元。
伍、嗣經台灣高雄地方法院檢察官指揮法務部調查局高雄市調查
    處（下稱高雄市調處），於91年3 月26日持搜索票在劉國安
    位於台南縣永康市○○街29巷31號之住處扣得如附表所示之
    物品，在方素藝位於高雄市苓雅區○○○路367 號之補習班
    扣得寫有考生資料之信封12只、連絡單4 張、監理黃牛蔡光
    榮等人之名片及聯絡電話3 張等物品，在黃春綿開設之高雄
    市監理處福利社內及其高雄縣鳳山市○○街38號17樓住處扣
    得記事簿、桌曆、聯絡電話簿各1 本等物品，而循線查獲上
    情。
陸、案經高雄市調處移送及台灣高雄地方法院檢察署檢察官自動
    檢舉偵查起訴。
     理  由
甲、證據能力部分：
    本件關於被告羅永壽、陳林峰、劉岳芳及其等選任辯護人於
    本院準備程序指陳：證人黃慶發、鍾鳳珍、何豐富、陳安賜
    、蔡光榮、方素藝、黃春綿、何楊美霞、陳青君、陳文進、
    吳秀榕、曾家然、翁世華、王飛南及王力生等人於法務部調
    查局高雄市調查處所為之警詢陳述，有無證據能力部分：
一、按被告以外之人（包括證人、鑑定人、告訴人、被害人及共
    同被告等）於審判外之言詞或書面陳述，除法律有規定者外
    ，不得作為證據，刑事訴訟法第159 條第1 項定有明文。又
    上開之人於檢察事務官、司法警察官或司法警察調查中所為
    之陳述，與審判中不符，如其先前所為之陳述經證明具有較
    可信之特別情況，且為證明犯罪事實存否所必要者，得為證
    據，刑事訴訟法第159 條之2 亦有明文規定。而前揭所謂「
    前後陳述不符」之要件，應就前後階段之陳述進行整體判斷
    ，以決定其間是否具有實質性差異，惟無須針對全部陳述作
    比較，陳述之一部分有不符，亦屬之；另所謂「較可信之特
    別情況」之情形，亦應就前後陳述時之各種時間之間隔、是
    否外力干擾而有所迴避、警詢或檢察事務官所作之偵查筆錄
    記載是否完整等外部情況進行比較，以資決定何者外部情況
    具有可信性。若陳述係在特別可信之情況下所為，則虛偽陳
    述之危險性即不高，雖係審判外陳述，或未經被告反對詰問
    ，仍得認其有證據能力。且司法警察（官）依法具有調查犯
    罪嫌疑人犯罪情形及蒐集證據等職權，故若於其等所詢問下
    之陳述認全無證據能力，當非所宜。是如其陳述係在可信之
    特別情況下所為，且為證明犯罪事實所必要，為補救實務上
    採納傳聞法則可能發生之蒐證困難問題，自以使上開陳述取
    得證據能力，始符實體真實發見之訴訟目的。至若該被告以
    外之人未於審判中，以證人身分依法定程序，到場具結陳述
    ，並接受被告之詰問，其於警詢中所為之陳述，縱具有特別
    可信之情況，且為證明犯罪事實存否所必要者，仍不符上開
    規定，不得依該規定採為斷罪之證據。經查：
  (一)上開證人黃慶發、何豐富、蔡光榮、方素藝、黃春綿、何楊
    美霞、曾家然、王飛南，及亦為考生之鍾鳳珍、陳安賜、吳
    秀榕、翁世華、陳青君及陳文進等人，已就關於各考生及其
    等自己應考時，考領汽機車駕駛執照一事所為行賄、收受賄
    賂及以電子器材舞弊等犯行，於本案或另案均已自白犯罪；
    然於上開證人於原審或證人何楊美霞、翁世華、曾家然於本
    院前審審理中（見本院前審上訴二卷第184 頁至186 頁背面
    ）作證，上開證人之證詞出現「忘記」、「不知道」或「沒
    有交付賄款」等與先前調查局筆錄記載相異等實質內容不符
    之情形。惟本件起訴事實所涉個案眾多，且歷時甚久（自84
    年起至91年止），實難苛責上開證人於法院審理時仍能詳記
    各該行賄及收賄細節。本院審酌本件調查局人員於調查中為
    喚醒上開證人之記憶，曾於證人接受詢問時分別提示考生之
    汽機車駕駛執照登記書、監聽譯文、付款信封、桌曆及承辦
    案件登記簿等資料，以供渠等辨識；參以調查局人員之詢問
    過程均經全程錄影或錄音等陳述時之外部狀況綜合比較；認
    本件上開證人於91、92年間接受調查局人員所為之陳述，應
    具有較可信之特別情況。又上開證人之證述，乃本件收受賄
    賂犯行之主要待證事實，就本件案情及相關證據判斷，除上
    開證人之證述外，已無從再從同一供述者取得與先前相同之
    陳述內容，且縱以其他證據替代，亦無由達到確認本件公務
    員收賄之目的、時間、地點及賄款金額，是依上揭刑事訴訟
    法第159 條之2 之規定，上開證人於高雄市調處調查中所為
    之陳述，自均有證據能力。
  (二)上開證人即駕訓班教練王力生除於91年3 月26日、同年4 月
    2 日在調查處之警詢時陳述外，嗣後即並未再以證人身分於
    審判中到場具結陳述，並接受被告之詰問，是揆諸前揭刑事
    訴訟法第159 條之2 規定，即應認其上開在調查處之警詢陳
    述，並無證據能力。
二、被告以外之人於審判外之陳述，雖不符刑事訴訟法第159 條
    之1 至第159 條之4 之規定，而經當事人於審判程序同意作
    為證據，法院審酌該言詞陳述或書面陳述作成時之情況，認
    為適當者，亦得為證據，同法第159 條之5 第1 項有明文規
    定。茲查本判決所引用關於陳述之卷證資料，除原已符同法
    第159 條之1 至第159 條之4 規定及法律另有規定等傳聞法
    則例外規定，而得作為證據外，其餘關於陳述之卷證資料，
    業經當事人於本院準備程序時，表示對本判決所引本屬傳聞
    證據部分，均同意作為證據。本院斟酌上開證據並無違法取
    得之情事，亦無證明力明顯過低之情形，認為作為認定本件
    被告有無犯罪之證據亦屬適當，是均得採為本件論斷之證據
    。
乙、實體部分：
壹、有罪部分：
一、被告羅永壽部分：
    訊據上訴人即被告羅永壽固坦承於考生鍾鳳珍、陳青君、陳
    安賜考驗駕照時，係高雄市監理處之工務員，負責汽、機車
    駕駛執照考驗及車輛檢驗等業務，並於辦理機車、自用小（
    大）客（貨）車及職業聯結車駕駛執照筆試或路考時，擔任
    學科測驗（筆試或口試）或術科測驗（路考）考驗員或監考
    員之職務；惟矢口否認有何收受賄賂之犯行，並辯稱：伊於
    擔任筆試或路試考驗員或監考官期間，均依據法令規定監考
    ，並未收受考生或監理黃牛賄款，亦未違背職務協助考生通
    過考試云云。經查：
  (一)被告羅永壽自70年間即在高雄市監理處第一科任職，迄於案
    發時之89年至91年間考生鍾鳳珍、陳青君、陳安賜三人前往
    參加考試時均在該處任職，而擔任高雄市監理處第一科五職
    等工務員，係負責汽、機車駕駛執照考驗及車輛檢驗等業務
    ，並於辦理機車、自用小（大）客（貨）車及職業聯結車駕
    駛執照筆試或路考時，擔任學科測驗（筆試或口試）或術科
    測驗（路考）考驗員或監考員之職務等情，業據其於高雄市
    調處、原審審理時供述明確（見偵一卷第1 頁背面、原審一
    卷第104-105 頁），並有高雄市監理處派工單即監考人員負
    責表、鍾鳳珍、陳青君普通汽車駕駛執照登記書及陳安賜職
    業汽車駕駛執照登記書附卷可參（見偵一卷第11-13 頁、第
    49-51 頁），足認其係依據法令服務於地方自治團體所屬機
    關而具有法定職務權限之公務員。
  (二)關於考生鍾鳳珍部分：
  1.鍾鳳珍於91年1 月28日，以支付1 萬8 千元之代價，而與何
    豐富、黃慶發共同行賄被告羅永壽，由何豐富向鍾鳳珍收取
    現金1 萬8 千元，除交付黃慶發5 千元外，另再轉交羅永壽
    5 千元賄款作為答謝之事實，業據證人黃慶發、鍾鳳珍於調
    查局詢問時（見高雄市調處筆錄91.3.28 、91.3.29 ）、證
    人何豐富於調查局詢問時（見高雄市調處筆錄91.4.1）、證
    人黃慶發、鍾鳳珍於原審及本院上訴審審理時（原審第四卷
    第30頁、95.7.7筆錄；原審第五卷第232 至234 頁、96. 2.
    14筆錄；本院上訴審第一卷第233 頁）一致證述：當時羅永
    壽係擔任路考監考員，考生鍾鳳珍為順利取得駕照而交付 1
    萬8 千元用以行賄被告羅永壽，並輾轉透過黃慶發收取1 萬
    8 千元，並由何豐富確實將其中5 千元現金交付與被告羅永
    壽等語甚詳在卷。復有羅永壽、何豐富與黃慶發於91年1 月
    25日之電話監聽譯文其中提及「喂，阿富，我監理處羅永壽
    」、「有效嗎？」、「有啦、有... ，無效我叫你做什麼..
    . 」、「我等她來馬上出發」「什麼名字你先講」、「鍾-
    鳳- 珍」等語在卷可參（見91偵25233 卷即偵六卷第4 頁及
    反面）。
  2.證人何豐富於原審審理中雖另證稱：伊認識黃慶發，伊沒有
    拿5 千元給羅永壽，鍾鳳珍的事忘記了，伊沒有向鍾鳳珍收
    取1 萬8 千元，也沒有給黃慶發5 千元，也沒有拿5 千元給
    羅永壽，伊在調查處所述不實在，伊有拿5 千元給黃慶發，
    算是介紹費云云（見原審第五卷第51至54頁、96.1.10 筆錄
    ）。惟查，本院審酌證人何豐富於原審審理中因與被告羅永
    壽同庭應訊，而受有心理壓力，始迴避對被告不利證詞，相
    較之下，證人何豐富於接受調查局人員詢問時，因無被告羅
    永壽在場，其所受之心理壓迫狀態將較其於原審審理中為輕
    ，是尚難以證人何豐富前開明顯係迴護被告之證詞而採為對
    羅永壽有利之判斷。另從上開羅永壽、何豐富與黃慶發之電
    話監聽譯文（91偵25233 卷第4 頁反面）亦可得知，被告鍾
    鳳珍於91年1 月28日前往高雄市監理處參加考試前，於91年
    1 月25日8 時31分6 秒至同日9 時33分6 秒，羅永壽、何豐
    富與黃慶發已有密集通聯，並確定考生身分即被告鍾鳳珍而
    由羅永壽協助應考事宜。綜上，證人何豐富於原審審理中所
    為迴避對被告羅永壽不利之證詞，顯不足採信。而鍾鳳珍以
    95分通過學科筆試測驗考試後，因而得以進一步參加被告羅
    永壽執行評分之路考並仍憑其能力通過之事實，亦有原審依
    職權向高雄市監理處調取之被告鍾鳳珍筆試卷、答案卡、筆
    試標準答案（見原審第一卷第136 、137 、142 頁）及普通
    汽車駕駛執照登記書（91偵25233 卷第3 頁）等資料附卷可
    稽。是被告所辯並未收受賄賂云云，要係卸責之詞，不足採
    信。被告羅永壽此部分之犯行，事證明確，堪以認定。
  3.起訴意旨雖認被告羅永壽事先取得筆試試題而使鍾鳳珍得以
    事先取得筆試答案應考，及於鍾鳳珍在路考Ｓ型倒退時壓線
    ，羅永壽仍讓其通過考試等情，而有違背職務部分。惟依證
    人即高雄市監理處第一科檢驗股股長曾秋蔭於原審審理時證
    稱：高雄市監理處於89至91年期間，自用小客車路考已經沒
    有考Ｓ型倒車，那時候還有考Ｓ型前進，考完後要倒車出來
    ，倒車時若是壓線並不扣分，倒車壓線時會有警鈴聲音等語
    明確（見原審第五卷第28頁、96.1.10 筆錄），並有交通部
    85年9 月26日交路85字第006377號函所述：原「曲線進退」
    科目改為「曲線前進」，取消倒車考驗科目；及而評分表所
    載術科考試100 分滿分，70分及格，而其中關於普小部分倒
    車時車輪壓管線項目不扣分等情，亦有該函及所附之高雄市
    監理處汽車駕駛人術科考驗評分表在卷可憑（見原審四卷第
    74-78 頁）。又依上開證人曾秋蔭於原審審理時到庭結證所
    稱：該監理處考領駕駛執照之筆試試題無法事先知道，無論
    係由補習班帶來，或個別考生，其試題均係考試當天當場由
    監考官從筆試電腦系統去抓取試題，且每人之試題都不一樣
    ，監考官只負責操作印試卷，試題係由電腦隨機選定，監考
    官無法決定。監考人員係考試當天上午上班前10分鐘由股長
    指派等語明確（見原審卷第26、27頁）。再參以鍾鳳珍於接
    受市調處之詢問伊始以來迄至原審審理時，除就其於路考之
    倒車曾壓線外，關於筆試部分則從未提及有何事先取得試題
    卷或筆試答案之情事，反係堅稱係憑其自己實力通過等明確
    （見偵六卷第1-3 頁、原審一卷第108-109 頁），況當時被
    告羅永壽就鍾鳳珍之該次考試僅係擔任「路考」監考人員，
    筆試係由余東興及鄭東茂負責考驗、監考（見偵一卷第49頁
    駕照登記書），顯見被告羅永壽更無從事先取得筆試試題。
    再核諸卷附試題、答案卡及「筆試標準答案」，確可見同一
    天、同一場次，各應考人之題目確不相同（見原審一卷第13
    6 頁以下）。則羅永壽既未負責鍾鳳珍駕照考驗之筆試工作
    ，其就該次筆試，即無「職務範圍內」之行為可言（參本次
    最高法院發回意旨），自不得僅以何豐富一人所述有先聯絡
    被告羅永壽設法取得筆試考題云云之與前揭實情不符之片面
    說詞，即遽採為被告羅永壽該部分不利之認定。是公訴人認
    此部分被告羅永壽有舞弊之違背職務情事，當有誤會，併予
    敘明。
  (三)關於考生陳安賜部分：
  1.考生陳安賜於89年9 月25日，在高雄市監理處為通過聯結車
    機械常識筆試之考試，而先交付蔡光榮賄款6 千元，蔡光榮
    交代陳安賜留下手機門號000000000 （舊中華電信門號），
    隔天下午再到高雄市監理處，會有小姐與之聯絡。嗣翌（26
    ）日方素藝與蔡光榮見面，蔡光榮即交付方素藝其餘賄款 1
    萬1 千元後，方素藝告知陳安賜筆試作答時，只要依照座位
    上題目卷上用「黑點」註記之標準答案，填寫答案卷上，即
    可通過機械常識筆試並取得駕照。陳安賜果於同日（26）依
    方素藝之暗中告知之上開方式作答，因而通過筆試考試等情
    ，並由方素藝透過黃春綿將其中賄款8 千元轉交當天擔任學
    科筆試監考員之羅永壽之事實，業據證人即考生陳安賜、證
    人蔡光榮、方素藝、黃春綿於調查局詢問時（高雄市調處筆
    錄91.4.3、91.3.26 、91.4.2、91.3.29 ）、證人黃春綿於
    原審審理時（原審第五卷第10頁、96.1.10 筆錄）分別證述
    ：陳安賜通過考試之代價為1 萬7 千元，錢係交給蔡光榮、
    方素藝，而參加筆試考試時，筆試題目卷已用「黑點」註記
    ，其依該黑點作答而通過該次考試；方素藝會請黃春綿在高
    雄市監理處福利社內將賄款轉交給羅永壽，行賄代價小客車
    4000元、大貨車5000元、聯結車8000元，而黃春綿亦確實在
    上開處所將賄款交給羅永壽等語甚詳，復從方素藝位在高雄
    市苓雅區○○○路367 號之補習班，扣得方素藝所有且供犯
    罪使用之信封1 個，其上記載：「聯絡人電話000000000 陳
    安賜」、「阿榮（即蔡光榮）、17號（表示1 萬7 千元）」
    、「半套機械（即聯結車機械常識筆試）」、「方小姐（即
    方素藝）收」可資佐證（見91偵卷第25232 號即偵八卷第5
    頁）。是被告羅永壽確有於高雄市監理處之福利社內收受黃
    春綿所轉交之8000元之事實，固堪認定。
  2.惟依上開證人曾秋蔭於原審審理時到庭結證所稱：該監理處
    考領駕駛執照之筆試試題無法事先知道，無論係由補習班帶
    來，或個別考生，其試題均係考試當天當場由監考官從筆試
    電腦系統去抓取試題，且每人之試題都不一樣，監考官只負
    責操作印試卷，試題係由電腦隨機選定，監考官無法決定。
    監考人員係考試當天上午上班前10分鐘由股長指派等語（見
    原審卷第26、27頁）。再參以證人陳安賜於原審審理中已另
    證稱：伊參加之該次筆試監考人員是羅永壽，羅永壽沒有跟
    伊說依照題目卷上「黑點」註記作答等語（見原審第五卷第
    230 、231 頁、96.2.14 筆錄）；證人方素藝於原審審理中
    亦證稱：伊沒有事先跟筆試的監考官羅永壽拿考題，也沒有
    在考卷上註記「黑點」，伊本身就在輔導，就有模擬試卷等
    語（見原審第五卷第18頁、96.1.10 筆錄），足見被告羅永
    壽實無從事先知悉該次筆試之考題為何，更不可能於事先即
    取得該次筆試之試題卷，並藉此機會在該試題卷上預作「黑
    點」之記號，亦無法事先得知考生陳安賜將坐在何位置應考
    ，而預先將該試題卷放置在考生陳安賜之位置，以使陳安賜
    恰可取得該有「黑點」記號之試題，況如陳安賜所陳其筆試
    得分為70分（見原審一卷第110 頁），恰僅為及格之最低分
    數70分，此亦有陳安賜之職業汽車駕駛執照登記書在卷可參
    （見偵一卷第51頁、第198 頁），是若被告羅永壽果真能事
    先取得試題卷並按陳安賜應考位置予以預作「黑點」記號，
    則其為確保陳安賜能通過該次筆試考試，衡情自當盡量使其
    取得更高之分數，以期能保證通過該筆試考試，而無冒此風
    險僅使陳安賜恰取得剛符及格之最低分數70分之理，是縱陳
    安賜一再陳稱伊係按照筆試試題卷上之「黑點」記號作答云
    云（見偵八卷第1-3 頁、原審一卷第110 頁），依上所述，
    其所陳之上開事實自亦與被告羅永壽無關。從而，被告羅永
    壽此部分所為犯行，應僅成立不違背職務收受賄賂罪，至公
    訴人認此部分被告羅永壽有舞弊之違背職務情事，容係誤會
    ，附此敘明。
  (四)關於考生陳青君部分：
  1.考生陳青君於90年12月19日，透過其父陳文進勾串監理黃牛
    方素藝、劉國安，由方素藝將陳青君帶往高雄市監理處附近
    之自用小客車內，由劉國安在陳青君身上裝設麥克風及振動
    器後，陳青君隨即進入高雄市監理處考場內進行筆試測驗而
    通過筆試後，方素藝為使陳青君順利通過路考考試，乃轉請
    黃春綿利用羅永壽擔任自用小客車駕駛執照術科測驗（路試
    或特定項目）考驗員之機會配合，請被告羅永壽予以協助，
    而羅永壽則基於職務上行為收受賄賂之犯意，允諾必要時在
    職務上予以協助，嗣陳青君於路考時，因狀況良好，未經羅
    永壽放水或其他特別指導路考技巧情事而順利考取駕照，陳
    青君及其父親陳文進於取得駕照後，依約交付3 萬元予方素
    藝，而黃春綿事後則於監理處之福利社內交付約定之4 千元
    予羅永壽收受之事實，業據證人陳青君、陳文進、方素藝、
    黃春綿於原審審理時（見原審一卷第335-336 頁陳文進部分
    、原審五卷第242-243 頁之陳青君部分、第227 頁之陳文進
    部分、第18至23頁及調查卷第13-15 頁之方素藝部分、第 9
    、10頁及偵一卷第25頁之黃春綿部分）均分別證述為使陳青
    君通過考試有交付3 萬元與方素藝請其行賄監考人員、陳青
    君當次之路考官是羅永壽；確實有請黃春綿轉交賄款給高雄
    市監理處監考官羅永壽，都是千元大鈔，由黃春綿通知監考
    官前來拿取考生名單時一併將賄款交給監考官；確實有幫方
    素藝轉交賄款給羅永壽，並以「請過來拿鮮奶」等暗語通知
    其前來監理處福利社拿考生名單及錢等語甚詳；並有方素藝
    與陳文進之電話監聽譯文（見91偵10963 卷即偵七卷第19頁
    ）在卷可參。又陳青君參加術科之路考考試，係由羅永壽擔
    任自用小客車駕駛執照術科測驗（路試或特定項目）考驗員
    及監考員等情，復有陳青君之普通汽車駕駛執照登記書（見
    上開卷第5 頁）附卷可資佐證，足見上開證人所述各情，核
    與事實相符，均堪採信。是被告羅永壽對於職務之行為收受
    陳青君賄賂之犯行，亦堪以認定。
  2.至起訴意旨雖認陳青君於路考Ｓ型倒退時壓線，羅永壽仍讓
    其通過考試。惟本件業經證人即高雄市監理處第一科檢驗股
    股長曾秋蔭證稱：高雄市監理處於89至91年期間，自用小客
    車路考已經沒有考Ｓ型倒車，那時候還有考Ｓ型前進，考完
    後要倒車出來，倒車時若是壓線並不扣分，倒車壓線時會有
    警鈴聲音等語（見原審第五卷第28頁），另有交通部85年 9
    月26日交路85字第006377號函所述：原「曲線進退」科目改
    為「曲線前進」，取消倒車考驗科目；及而評分表所載術科
    考試100 分滿分，70分及格，而其中關於普小部分倒車時車
    輪壓管線項目不扣分等情，亦有該函及所附之高雄市監理處
    汽車駕駛人術科考驗評分表在卷可憑（見原審四卷第 74-78
    頁）。是公訴人認此部分被告羅永壽有放水舞弊之違背職務
    情事，要屬誤會，併予敘明。
二、被告陳林峰部分：
    訊據上訴人即被告陳林峰固坦承於考生吳秀榕考驗自用小客
    車駕照時，係擔任高雄市監理處第一科幫工程司之工務員，
    負責汽、機車駕駛執照考驗，並於該次自用小客車駕駛執照
    路考時，擔任術科測驗（路考）考驗員或監考員之職務；惟
    矢口否認有何收受賄賂之犯行，並辯稱：伊就吳秀榕該次之
    考試並未與曾家然一起監考，曾家然是擔任筆試監考，依係
    擔任路考監考，二者並不相干，伊並無與曾家然共同朋分賄
    款，也沒有向曾家然收取4 千元賄款，伊於擔任路試考驗員
    或監考官期間，均依據法令規定監考，並未收受考生或監理
    黃牛賄款，吳秀榕該次路考係憑其自己學能通過，伊並未違
    背職務協助她通過考試云云。經查：
  (一)被告陳林峰自74年4 月起自唐榮鐵工廠轉至高雄市監理處任
    職，迄於本件案發時考生吳秀榕應考該次自用小客車考照之
    91年1 月31日間止，係擔任高雄市監理處第一科幫工程司七
    職等工務員職務等情，業據其於高雄市調處、原審審理時供
    述明確（高雄市調處偵二卷第1 頁背面、原審一卷第104-10
    5 頁），並有吳秀榕之普通汽車駕駛執照登記書1 紙及高雄
    市監理處派工單即監考人員負責表附卷可參（見調查卷第20
    0 頁、原審二卷第292 頁），足認其係依據法令服務於地方
    自治團體所屬機關而具有法定職務權限之公務員。
  (二)陳林峰獲悉考生吳秀榕將於91年1 月31日參加普通自用小型
    汽車之駕駛執照考試，乃接受吳秀榕在「大新汽車駕訓班」
    參加考照訓練時，擔任汽車教練之呂清山之請託，於其擔任
    吳秀榕該次考照之術科路考考監人員之機會，於不違背職務
    之情形下，在高雄市監理處停車場收受與其具有犯意聯絡之
    曾家然所朋分轉交之賄款4 千元之事實，業據證人吳秀榕、
    曾家然於警詢（高雄市調處筆錄91.4.25 ；91.3.29 、91.4
    .4即調查卷第85-88 頁、89-94 頁）及證人吳秀榕、曾家然
    於原審審理時（原審第二卷第48、49頁、92.8.28 筆錄）分
    別證述伊有透過呂清山以2 萬2 千元之賄款疏通監理處之主
    、監考人員；而曾家然亦證稱：與其對分賄款的人有陳林峰
    ，是在考試結束當天收受賄款，並約他在監理處停車場我車
    旁邊將賄款以牛皮紙袋信封包裝以做掩飾而親自交給他等語
    甚詳；並有吳秀榕筆試卷、答案卡、筆試標準答案（見原審
    第一卷第155 、156 、159 頁）及普通汽車駕駛執照登記書
    （91偵7910卷第63頁）附卷可稽，及呂清山與曾家然之電話
    監聽譯文所紀錄之「我有一位朋友的『紅單』，你幫我調一
    下，（考生）叫吳秀榕」等內容（見調查卷第99頁反面）在
    卷可參。足見上開證人所為為使吳秀榕通過汽車考照而交付
    賄款並由曾家然將之朋分4 千元與被告陳林峰之證述，核與
    事實相符，均堪採信。
  (三)至證人曾家然於原審審理中雖另證稱：伊沒有交付給陳林峰
    4 千元云云（原審第二卷第50頁、96.8.28 筆錄），惟查：
    證人即另案被告曾家然於高雄市調查處製作筆錄時業已證稱
    ：「我除收受方素藝致送之賄款外，還曾收受監理黃牛……
    呂清山……等人透過黃春綿致送之賄款，渠等行賄之價碼與
    方素藝行賄之價碼相同」、「我幫方素藝、黃春綿、陳月珠
    、林德全、林俊南、呂清山……等監理黃牛轉送賄款給監考
    官陳林峰、黃煥文、羅永壽、鄭茂東、王飛南、洪志隆、柳
    啟德、黃庶煌、陳信男、林滿優、劉岳芳、余東興、朱進雄
    、李文皓等人，均係在收受賄款當天、考試結束後，約彼等
    到高雄市監理處停車場內我之車子或彼等之車子旁，將賄款
    親自交給他們……彼等收受我所轉交的賄款後不曾退還給我
    ，彼等也都知道是為那名考生而收受我交給彼此的賄款，也
    知道賄款的來源是那位監理黃牛，……我也曾自彼等監考官
    手上取得上開監理黃牛轉送之賄款」等語綦詳（見前揭91
    .3.29 、91.4.4、91.4.17 之曾家然高雄市調查處調查筆錄
    ）。嗣又證稱：是否曾經交錢給陳林峰，要他協助吳秀榕取
    得駕照，伊現在沒有印象，應該依之前在調查局所述為準等
    語明確（見原審第五卷第35頁）。是本院審酌證人曾家然於
    原審審理中因與被告陳林峰同庭應訊，而受有心理壓力，始
    迴避對被告不利證詞，相較之下，應以證人曾家然初於接受
    調查局人員詢問時，因無被告陳林峰在場，其所受之心理壓
    迫狀態將較其於法院審理中為輕，而堪可採。是尚難執證人
    曾家然前開所為故迴避而對被告有利之證詞以採為被告陳林
    峰有利之憑佐。
  (四)綜上，被告陳林峰此部分與曾家然共同對於不違背職務之行
    為而收受吳秀榕賄賂之事證明確。是被告陳林峰所為上開不
    違背職務收受賄賂犯行，已堪認定。至公訴意旨雖認被告陳
    林峰於考生吳秀榕路考時予以放水讓其通過，而涉有違背職
    務收受賄賂罪等語，惟依考生吳秀榕始終僅證稱：伊於91年
    1 月31日考照當天，路考時主監考員陳林峰在考試時曾向其
    指導，要伊安心的駕駛不要緊張，考試中間同時告訴伊有那
    些地方要注意等技巧，因此才能夠順利通過駕照考試（見調
    查卷第199 頁背面），而於原審審理時復具結證述：路考的
    過程，在車上有告訴伊開到那裡不能壓什麼地方，在路考過
    程沒有壓線，沒有熄火，伊沒有熄火只有停車，是靠自己實
    力考過等語甚明（見調查卷第199 頁背面、原審二卷第49頁
    ），核與原審依職權調取之應考人吳秀榕於91年1 月31日之
    汽車駕駛人術科考驗評分表所載其中曲線進退項目中曾因「
    停車」而遭扣8 分之情形相符（見原審一卷第161 頁），顯
    見其上開之證述確屬實情，洵堪採信。況在路考前主考員應
    詳細解說，使應考人充分瞭解行車路線、路考科目內容、扣
    分標準及注意事項等，於考驗過程中如考驗科目之扣分、有
    影響安全之危險情況、應考人明顯緊張等，主考員或監考員
    可口頭警告或踩住副煞車等，亦有高雄市監理處94年3 月28
    日高市監一字第0940006100號函之說明意旨可供參照（見本
    院前審上訴卷一第53-54 頁）。則縱如證人吳秀榕前揭所述
    被告曾於其該次路考考驗時有予提醒注意各應考事項，亦屬
    其職責範圍內所必要之適當處置，尚難謂有何違背職務可言
    。是公訴人認此部分被告陳林峰有放水舞弊之違背職務情事
    ，自屬誤會，併此敘明。
三、被告劉岳芳部分：
    訊據上訴人即被告劉岳芳固坦承於考生翁世華考驗駕照時，
    係高雄市監理處之工務員，負責汽、機車駕駛執照考驗業務
    ，而於翁世華路考時擔任考驗員，並由曾家然擔任監考員之
    職務；惟矢口否認與曾家然共同收受翁世華賄賂之犯行，並
    辯稱：伊於90年9 月前都是搭交通車上下班，不可能在車上
    收受曾家然所朋分轉交之賄款，且擔任該次路試考驗員，是
    由電腦於當天考前10分鐘才派工的，監理黃牛王飛南所言於
    路考5 日前即找其關說並不實在，伊並沒有指導考生，更絕
    無收受考生或監理黃牛賄款，亦未違背職務協助考生通過考
    試，應考人都是憑其學能自行通過的云云。經查：
  (一)劉岳芳（綽號劉三、阿芳）自73年11月初起即在高雄市監理
    處第一科任職，迄於90年3 月間及案發時之考生翁世華於90
    年3 月12日參加該次職業聯結車之路考時，係擔任高雄市監
    理處第一科六職等工務員，負責汽、機車駕駛執照考驗業務
    ，並於辦理職業聯結車駕駛執照筆試或路考時，擔任學科測
    驗（筆試或口試）或術科測驗（路考）考驗員或監考員之職
    務等情，業據其於高雄市調處、原審審理時供述明確（高雄
    市調處偵四卷第1 頁背面、原審一卷第104-105 頁），並有
    高雄市監理處派工單即監考人員負責表、翁世華職業汽車駕
    駛執照登記書、當日路試組別表、聯結車考驗科目及評分表
    附卷可參（見偵四卷第7-10頁、第5 頁、本院二卷第12 頁
    、第17-18 頁），足認其係依據法令服務於地方自治團體所
    屬機關而具有法定職務權限之公務員。
  (二)考生翁世華，因擔心聯結車駕駛執照路考考試無法通過，為
    能迅速取得聯結車駕駛執照，在監理黃牛王力生之勸說下，
    除繳交1 萬2 千元學費外，另支付8 千元向主、監考官行賄
    ，於90年3 月12日，王力生安排翁世華前往高雄市○○○○
    ○路考，由王力生於上開監理機關之司令台附近交付熟識之
    高雄市監理處工務員王飛南1 萬元，而翁世華於該次路考時
    ，即因狀況良好路考技巧符合規定而本其學能自行通過該路
    考考試，順利考取駕照。事後王飛南則將收取1 萬元，扣除
    其2 千元關說介紹費，於高雄市監理處內交付曾家然賄款8
    千元，而劉岳芳於翁世華順利通過考試取得駕駛執照後，在
    高雄市監理處停車場收受由具有犯意聯絡之曾家然朋分轉交
    之賄款4 千元之事實，業據證人翁世華、曾家然、王飛南於
    調查局詢問時（高雄市調處91.4.1即調查卷第285-287 頁、
    本院上訴審二卷第185-186 頁；91.4.17 、91.4.3筆錄）及
    證人曾家然、王飛南於原審審理時（原審第五卷第35頁、96
    .1.10 之曾家然筆錄；原審第五卷第62至67頁、96.1.10 之
    王飛南筆錄）分別證述翁世華有透過王力生考照並另除學費
    、代辦費外，另交付8 千元作為行賄主、監考官之賄款；而
    如上之曾家然亦證稱：與其對分賄款的人有劉岳芳，是在考
    試結束當天收受賄款，並約他在監理處停車場我車旁邊將賄
    款以牛皮紙袋信封包裝以做掩飾而親自交給他；王飛南有轉
    交考生翁世華、王力生賄款8000元給伊及另一主考官劉岳芳
    ，伊當天交給劉岳芳，是在下班前到我車上轉交相關賄款，
    與其一起朋分賄款的有劉岳芳，他知道是作弊的賄款。伊確
    實有將王飛南所交付的王力生的錢8000元其中4000元直接交
    給劉岳芳等語甚詳（見高雄市調處筆錄91.3.29 、91.4.4、
    91.4.17 即調查卷第85-88 頁、89-94 頁、第100-102 頁、
    偵二卷第22-24 頁、偵四卷第19-21 頁、原審五卷第32頁）
    。足見上開證人所為為使翁世華通過汽車考照而交付8 千元
    賄款並由曾家然將之朋分4 千元與被告劉岳芳之證述，核與
    事實相符，均堪採信。
  (三)從而，被告劉岳芳此部分與曾家然共同對於不違背職務之行
    為而收受吳秀榕賄賂之事證明確。是被告劉岳芳所為上開不
    違背職務收受賄賂犯行，已堪認定。至公訴意旨雖認被告劉
    岳芳於考生翁世華路考時予以放水讓其通過，而涉有違背職
    務收受賄賂罪等語，惟依考生翁世華於本院上訴審審理時結
    證係稱：主考官有跟伊講解路考的路線，希望不要緊張，安
    心的開，慢慢開這樣子等語明確（見本院上訴審二卷第 184
    頁背面）。此參諸高雄市監理處94年3 月28日高市監一字第
    0940006100號函所謂：在路考前主考員應詳細解說，使應考
    人充分瞭解行車路線、路考科目內容、扣分標準及注意事項
    等，於考驗過程中如考驗科目之扣分、有影響安全之危險情
    況、應考人明顯緊張等，主考員或監考員可口頭警告或踩住
    副煞車等意旨（見本院上訴審一卷第53-54 頁），足見被告
    劉岳芳縱曾向應考人翁世華提醒要注意轉彎、不要壓線等語
    ，亦均屬該次路考考驗時有即應提醒注意之各應考事項，要
    係其職責範圍內所必要之適當處置，自難謂有何違背職務可
    言。是公訴人認此部分被告劉岳芳有放水舞弊之違背職務情
    事，尚有誤會，併予敘明。又曾家然之上開證述係其曾在監
    理處之停車場「我車上」交付賄款給被告劉岳芳至明（見調
    查卷第101 頁第13行），自與被告劉岳芳當時是否搭乘交通
    車或自行開車上、下班無關，尚難謂證人曾家然該證詞有何
    錯誤而不足採信，亦附此敘明。
四、綜上所述，被告羅永壽、陳林峰、劉岳芳3 人分別對於職務
    之行為收受賄賂之事實，事證均至為明確，以上所辯各情，
    要係卸責之詞，均無可採，渠等犯行洵堪認定。至被告陳林
    峰、劉岳芳及其等選任辯護人聲請傳訊證人吳秀榕、翁世華
    ，以證明被告陳林峰是否有對吳秀榕不斷指導等；是否對翁
    世華未實際扣分等云云，惟上開二被告並無該等違背職務之
    情事，已如前述說明甚詳，且於本院審理時審判長所詢尚有
    何證據請求調查時，其等與選任辯護人亦均表示沒有，有本
    院之審判筆錄在卷可按（見本院卷二第171 頁），是其等上
    開聲請經核並無必要，爰不再為此無益之調查，併此敘明。
五、新舊法之比較：
  (一)按貪污治罪條例自52年7 月15日經總統公布施行後，於62年
    、81年、85年、90年、92年及95年間曾數次修正，其中就對
    於職務上之行為收受賄賂罪（即該條例第5 條第1 項第3 款
    之罪），於81年7 月17日修正公布之貪污治罪條例就上開罪
    名之法定刑為「處7 年以上有期徒刑，得併科新臺幣二百萬
    元以下罰金」；嗣於85年10月23日修正公布之貪污治罪條例
    又修改其法定刑為「處7 年以上有期徒刑，得併科新臺幣六
    千萬元以下罰金」，並沿用迄今。被告羅永壽、陳林峰及劉
    岳芳上開所為對於職務上行為收受賄賂之犯行，均係在該次
    修正後之行為，自均應依現行法之貪污治罪條例第5 條第 1
    項第3 款之規定論罪科刑。
  (二)公務員定義：81年7 月17日、85年10月23日修正公布之貪污
    治罪條例第2 條之規定均為「依據法令從事公務之人員，犯
    本條例之罪者，依本條例處斷；其受公務機關委託承辦公務
    之人，犯本條例之罪者，亦同。」；嗣於95年5 月30日修正
    公布（自95年7 月1 日施行）之貪污治罪條例第2 條規定為
    「公務員犯本條例之罪者，依本條例處斷。」；另刑法上所
    稱之公務員，95年7 月1 日修正前刑法第10條第2 項係規定
    ：「稱公務員者，謂依法令從事於公務之人員」，而95年 7
    月1 日修正施行後之刑法第10條第2 項則修正為：「稱公務
    員者，謂下列人員：依法令服務於國家、地方自治團體所
    屬機關而具有法定職務權限，以及其他依法令從事於公共事
    務，而具有法定職務權限者。受國家、地方自治團體所屬
    機關依法委託，從事與委託機關權限有關之公共事務者」，
    即將公務員定義區分為身分公務員（第1 款前段）、授權公
    務員（第1 款後段）、受託公務員（第2 款）等類別；是修
    正後之公務員概念及其定義，較之修正前，既有擴張，亦有
    限縮，與修正前未盡相同，自屬法律之變更。另貪污治罪條
    例第2 條原規定：「依據法令從事公務之人員，犯本條例之
    罪者，依本條例處斷」，亦因配合上開刑法修正，而於95年
    7 月1 日修正施行為：「公務員犯本條例之罪者，依本條例
    處斷」，期與修正後刑法公務員之定義一致。本件被告行為
    後，公務員之定義雖有變更，然因被告之身分係高雄市監理
    處第一科工務員，經新舊法比較之結果，均係依法令從事於
    公務之人員，亦屬依法令服務於地方自治團體所屬機關而具
    有法定職務權限之人員，故無論依新舊法均符合刑法第10條
    第2 項定義之公務員，依新法並無有利於被告之情形，故應
    依同法第2 條第1 項之規定，應適用行為時之法律。
  (三)刑法第28條原規定：「二人以上共同『實施』犯罪之行為者
    ，皆為共同正犯。」新法修正為：「二人以上共同『實行』
    犯罪之行為者，皆為共同正犯。」將舊法之「實施」修正為
    「實行」。原「實施」之概念，包含陰謀、預備、著手及實
    行等階段之行為，修正後僅共同實行犯罪行為始成立共同正
    犯。是新法共同正犯之範圍已有限縮，排除陰謀犯、預備犯
    之共同正犯。新舊法就共同正犯之範圍既因此而有變動，自
    屬犯罪後法律有變更，而非僅屬純文字修正，應有新舊法比
    較適用之問題（最高法院96年台上字第934 號、第395 號判
    決參照）。
  (四)罰金刑部分：刑法第33條關於罰金數額之規定，由銀元1 元
    以上，修正為新臺幣1,000 元以上，以百元計算。其修正結
    果，被告所犯上開罪名法定刑之罰金刑，其最低額部分則均
    已提高為新臺幣1,000 元，經比較新、舊法之結果，應以被
    告行為時之舊法對其較為有利。
  (五)修正前刑法第37條第2 項：「宣告6 月以上有期徒刑，依犯
    罪之性質認為有褫奪公權之必要者，宣告褫奪公權1 年以上
    10年以下」，修正後刑法第37條第2 項：「宣告1 年以上有
    期徒刑，依犯罪之性質認為有褫奪公權之必要者，宣告1 年
    以上10年以下褫奪公權」，新法將宣告刑下限由6 月酌改為
    1 年，已提高從刑褫奪公權之門檻，新法雖較屬有利。惟本
    件主刑部分經比較結果應適用舊法，故從刑部分亦應適用舊
    法。
  (六)被告行為後，刑法第56條連續犯規定業已刪除，依刪除後之
    規定，被告羅永壽所犯多次收受賄賂犯行各均獨立，應論以
    多罪後併合處罰，自較以連續犯論斷為重，以修正前刑法第
    56條之規定論以連續犯一罪較有利於被告羅永壽。
  (七)罰金刑加重及減輕時之適用：刑法罰金刑之加重，依修正後
    刑法第67條規定，其最高度及最低度同加重之，較修正前刑
    法第68條所定，僅加重其最高度，為不利於被告，自應適用
    修正前之刑法。而罰金刑之減輕，依修正後刑法第67規定，
    其最高度及最低度同減輕之，較修正前刑法第68條所定，僅
    減輕其最高度，為有利於被告自應適用修正後之刑法。
  (八)綜上，本件經綜合比較新、舊法之適用結果，關於被告3 人
    所犯不違背職務之行為收受賄賂罪，均應適用85年10月23日
    公布施行迄今之貪污治罪條例第5 條第1 項第3 款規定，並
    依整體比較結果，以適用修正前之行為時刑法規定有利於被
    告3 人，是應依修正後刑法第2 條第1 項前段規定，整體適
    用修正前之刑法規定及現行之貪污治罪條例之規定。至於褫
    奪公權、沒收部分，依從刑附屬於主刑，依主刑所適用之法
    律（最高法院95年5 月23日95年第8 次刑事庭會決議一、(5)
    參照）。
六、核被告羅永壽、陳林峰及劉岳芳所為，分別係犯貪污治罪條
    例第5 條第1 項第3 款之不違背職務收受賄賂罪。公訴意旨
    認被告羅永壽、陳林峰及劉岳芳所為，均係犯貪污治罪條例
    第4 條第1 項第5 款之違背職務收受賄賂罪云云，惟經本院
    審理，認本件尚無積極證據證明被告3 人所為收賄犯行有何
    違背職務收受賄賂之行為，業如前述，然起訴之基本社會事
    實既屬同一，本院自得變更起訴法條加以審理。其中被告羅
    永壽先後3 次對於職務上之行為收受賄賂，既均係利用其任
    職之機會、場所而為此犯行，顯均係利用職務之便反覆所為
    ，且犯罪手法又均相同，所犯並均屬同一罪名之罪，自應認
    係基於概括犯意而為，為連續犯而論以一罪並加重其刑。而
    被告陳林峰、劉岳芳分別與曾家然就考生吳秀榕、翁世華對
    渠等行賄部分，既均各別推由曾家然分向監理黃牛呂清山、
    王力生及同為監理處工務員之王飛南收取賄款後再朋分轉交
    與其等收受，是被告陳林峰、劉岳芳上開所犯之不違背職務
    收受賄賂罪部分，即與曾家然間有犯意聯絡及行為分擔，自
    應就其分別所犯之該罪，與曾家然各論以共同正犯。又被告
    羅永壽連續於89年9 月25日、90年12月19日、91年1 月28日
    分別對於職務上之行為收受陳安賜賄賂8,000 元、陳青君賄
    賂4,000 元、鍾鳳珍賄賂5,000 元，該收受賄賂所得財物合
    計為1 萬7 千元（計算方式：8,000 元＋4,000 元＋5,000
    元＝17,000元）；被告陳林峰於91年1 月31日與曾家然共同
    對於職務上之行為收受吳秀榕賄賂9 千元（陳林峰分得4 千
    元、曾家然分得5 千元）；被告劉岳芳與曾家然共同對於職
    務上行為收受翁世華賄賂8 千元（劉岳芳與曾家然各朋分 4
    千元）。上開被告等所犯僅係藉機收取小額賄款，考量其情
    節輕微，且各次所得財物（連續犯合併計算各次數額之總合
    、共同正犯合併計算全體共同所得）均在新臺幣5 萬元以下
    ，應適用現行貪污治罪條例第12條屬於刑法分則減輕事由性
    質之規定，分別減輕其刑，被告羅永壽部分並先加後減之（
    按貪污治罪條例於85年10月23日修正公布，關於此部分情節
    輕微減輕其刑之規定，雖自同條例第11條移至第12條，惟其
    內容並未變更）。
七、原審予以被告羅永壽、陳林峰、劉岳芳3 人論罪科刑，固非
    無見，惟查：(一)被告羅永壽、陳林峰、劉岳芳就上開部分應
    僅成立對於職務上收受賄賂罪，而公訴意旨就上開部分亦均
    未併論以涉犯刑法第214 條、第213 條、第216 條等行使偽
    造文書罪部分，然原審就被告羅永壽、陳林峰、劉岳芳上開
    犯行均認定係犯違背職務收受賄賂罪，及一併依牽連犯關係
    論以刑法第214 條、第213 條、第216 條等行使偽造文書罪
    ，自均有未洽。(二)被告羅永壽關於起訴書附表三所示對於職
    務上行為收受何楊美霞100 元賄賂部分，應不成立犯罪（理
    由詳如後述），而原審仍對此認定成立該罪而為科刑之判決
    ，亦有未當。(三)被告陳林峰關於起訴書附表一編號八所示對
    於職務上行為收受馬志良5,000 元賄賂部分（應不成立犯罪
    而不另為無罪諭知，理由詳後所述），原審對此則漏未審酌
    ，顯有已受請求之事項未予判決之違誤，於法自有未合。(四)
    按貪污治罪條例之共同貪污所得財物，採連帶追繳沒收（發
    還）主義（最高法院93年台上字第213 號判決意旨參照）。
    原審就被告陳林峰、劉岳芳部分，主文既均載明共同收受賄
    賂，惟就賄款之沒收均僅諭知所得財物新臺幣4 千元與曾家
    然連帶追繳沒收，並未依上開意旨就與被告陳林峰、劉岳芳
    有犯意聯絡共同收受賄賂之曾家然朋分5 千元部分，一併予
    以諭知共同收受賄款9 千元、8 千元連帶追繳沒收，如全部
    或一部無法追繳時，以渠等財產連帶抵償之，且於理由亦全
    然未予論述該2 被告與曾家然間有何共同正犯之關係，均有
    疏漏。被告3 人上訴意旨，猶執前詞否認犯罪（其中被告羅
    永壽否認收受何楊美霞100 元賄賂部分除外），固無理由；
    而公訴人上訴意旨，雖未指摘及此，惟原判決既有上開可議
    之違誤，自應由本院將原判決關於上開部分撤銷改判。爰審
    酌被告羅永壽、陳林峰、劉岳芳3 人係公務人員，與上開監
    理黃牛勾串舞弊收賄之犯罪時間甚長，致使高雄市監理處之
    駕駛執照考試喪失公信性，且犯後迄今均未坦承犯行，難認
    已知幡然悔悟，惟念被告3 人犯罪所得無多，及其等之犯罪
    之動機、目的、手段，並其品行智識程度、犯罪情節、手段
    ，犯罪後仍矢口否認犯行而飾詞卸責之態度等一切情狀，茲
    分別處如主文第2 項所示之刑，以資懲儆。又被告羅永壽等
    3 人所犯違反貪污治罪條例之罪，既經宣告有期徒刑以上之
    刑，均應依同條例第17條之規定，均併予宣告褫奪公權如主
    文所示（按貪污治罪條例於85年10月23日修正公布，關於褫
    奪公權之規定，雖自同條例第16條移至第17條，惟其內容並
    未變更）。末查本件被告羅永壽等3 人之犯罪時間，均在96
    年4 月24日以前，而依中華民國96年罪犯減刑條例第3 條第
    1 項第1 款規定：「犯貪污治罪條例第4 條至第6 條之罪，
    經宣告死刑、無期徒刑或逾有期徒刑1 年6 月之刑者，不予
    減刑，但依同條例第12條規定減輕其刑者，不在此限。」，
    本件被告羅永壽等3 人係犯貪污治罪條例第4 條至第6 條之
    罪，且情節輕微而其所得財物在5 萬元以下，並依同條例第
    12條第1 項之規定減輕其刑，已如前述，渠等犯罪時間既均
    在96年4 月24日以前，依上揭減刑條例第3 條第1 項第1 款
    但書規定，乃依同條例第2 條、第7 條及第14條之規定減其
    宣告刑，再就其所各宣告之刑予以減其二分之一之刑，而其
    褫奪公權部分，並比照主刑部分減為二分之一。被告羅永壽
    等3 人同時有二種刑（情節輕微交付財物未滿5 萬元、減刑
    ）之減輕事由，應依刑法第70條之規定遞減之。至被告羅永
    壽部分則予先加後減之（連續犯部分）。另本件被告羅永壽
    等3 人所犯係貪污治罪條例第4 條至第6 條之罪，其所收受
    之上開賄賂，應依現行之貪污治罪條例第10條第1 項、第2
    項之規定，均追繳沒收之，如全部或一部無法追繳時，均應
    以其財產抵償之（按貪污治罪條例於85年10月23日修正公布
    ，關於追繳沒收之規定，雖自同條例第9 條移至第10條，惟
    其內容並未變更）。其中被告陳林峰、劉岳芳分別與曾家然
    共同對於職務上之行為收受賄款各9 千元、8 千元部分，應
    分別諭知與曾家然共同收受之賄款9 千元、8 千元連帶追繳
    沒收，如全部或一部無法追繳時，以渠等財產連帶抵償之。
乙、不另無罪諭知部分：
壹、起訴書附表一編號四部分：
一、公訴意旨以鄧天喜為使汽車考照能順利通過，透過方素藝向
    監理人員行賄，鄧天喜於89年9 月25日，在高雄市監理處旁
    都會公園將3 萬元賄款交付方素藝，方素藝再將其中4,000
    元透過黃春綿轉交羅永壽，方素藝並自監理人員處事先取得
    相同內容筆試考題，並將考題交付鄧天喜，鄧天喜因此通過
    考試。因認被告羅永壽涉犯貪污治罪條例第4 條第1 項第 5
    款之違背職務收受賄賂罪。
二、公訴意旨認被告羅永壽涉犯此部分罪嫌，無非以起訴書附表
    一編號四證據欄所示各項證據，為其論據。惟證人鄧天喜業
    於原審證稱伊沒有事先跟筆試監考官拿考題等語（見原審第
    五卷，96.1.10 筆錄）；另就卷附鄧天喜之普通汽車駕駛執
    照登記書、術科考試評分表（見原審第一卷第149 頁），被
    告羅永壽於鄧天喜路考部分，僅係擔任術科測驗（路考）考
    驗員及監考員並未監考筆試部分，與證人所述並相符合，自
    難遽以採信。此外，復查無其他積極證據足認被告有何此部
    分被訴之違背職務收受賄賂犯行，既屬不能證明被告有被訴
    之此部分犯罪，本應為無罪之諭知；然起訴意旨認此部分與
    被告羅永壽上開論罪科刑之違背職務收受賄賂罪部分，有裁
    判上一罪之連續犯關係，爰不另為無罪之諭知。
貳、起訴書附表一編號五部分：
一、公訴意旨以籃瀧鑫為使汽車考照能順利通過，透過方素藝向
    監理人員行賄，籃瀧鑫於91年2 月下旬，在高雄市監理處旁
    圍牆，將2 萬5,000 元賄款交付方素藝，方素藝再將其中5,
    000 元透過黃春綿轉交羅永壽，籃瀧鑫因此通過考試。因認
    被告羅永壽涉犯貪污治罪條例第4 條第1 項第5 款之違背職
    務收受賄賂罪。
二、公訴意旨認被告羅永壽涉犯此部分罪嫌，無非以起訴書附表
    一編號五證據欄所示各項證據，為其論據。惟證人籃瀧鑫業
    於原審審理時證稱伊於91年2 月間有到高雄市監理站考駕照
    ，要考試之前，有位男子（即前述劉國安）帶我到車上，在
    伊身上裝振動器，衣領上裝麥克風，他要伊念題目給他，答
    案他會用振動方式告訴伊，選擇題是答案是1 振動1 次，答
    案是2 振動2 次，以此類推，是非題也是用振動1 次或2 次
    代表是或非等語（見原審第六卷第17至19頁、96.4.11 筆錄
    ），是本件被告羅永壽顯未幫忙籃瀧鑫通過筆試。此外復查
    無其他積極證據，足認被告有何此部分被訴之違背職務收受
    賄賂犯行，既屬不能證明被告有此部分犯行，本應為無罪之
    諭知；然起訴意旨認此部分與被告羅永壽上開論罪科刑之違
    背職務收受賄賂罪部分，有裁判上一罪之連續犯關係，爰不
    另為無罪之諭知。
參、起訴書附表一編號六部分：
一、公訴意旨以考生王武仁為使汽車考照能順利通過，透過監理
    黃牛呂清山（業經高雄地方法院檢察署以91年度偵字第2333
    4 號為不起訴處分）向監理人員行賄，王武仁於91年3 月21
    日，在高雄市監理處，將3 萬元賄款交付呂清山，呂清山將
    其中5,000 元轉交被告羅永壽，王武仁因此通過考試。因認
    被告羅永壽涉犯貪污治罪條例第4 條第1 項第5 款之違背職
    務收受賄賂罪。
二、公訴意旨認被告羅永壽涉犯此部分罪嫌，無非以起訴書附表
    一編號六證據欄所示各項證據，為其論據。惟本件監理黃牛
    呂清山涉嫌行賄部分，業經不起訴處分（如上述）；另王武
    仁於調查局亦否認有行賄事實（見調查卷第192 頁反面）。
    此外，復查無其他積極證據，足認被告有何此部分被訴之違
    背職務收受賄賂犯行，既屬不能證明被告有此部分犯罪，本
    應為無罪之諭知；然起訴意旨認此部分如成立犯罪，因與上
    開論罪科刑之違背職務收受賄賂罪部分，有裁判上一罪之連
    續犯關係，爰不另為無罪之諭知。
肆、起訴書附表一編號七部分：
一、公訴意旨以被告羅永壽收受林志勳（原名林俊南）轉交不詳
    考生之汽車筆試賄款1 至2 次。因認被告羅永壽涉犯貪污治
    罪條例第4 條第1 項第5 款之違背職務收受賄賂罪。
二、公訴意旨認被告羅永壽涉犯此部分罪嫌，無非以起訴書附表
    一編號七證據欄所示各項證據，為其論據。惟證人林志勳業
    於原審審理時證稱伊有見過羅永壽，但沒有拿錢給他等語（
    見原審第五卷，96.1.10 筆錄）。此外，復查無其他積極證
    據足認被告有何此部分被訴之違背職務收受賄賂罪嫌，既屬
    不能證明被告有此部分犯行，本應為無罪之諭知；然起訴意
    旨認此部分與上開論證屬實之違背職務收受賄賂罪部分，有
    裁判上一罪之連續犯關係，爰不另為無罪之諭知。
伍、起訴書附表一編號八部分：
一、公訴意旨略以：考生馬志良為使大貨車考照能順利通過，透
    過監理黃牛陳月珠向監理人員行賄，於91年3 月1 日，在高
    雄市監理處福利社門口，馬志良將1 萬5,000 元交與陳月珠
    有犯意聯絡之不詳女子，陳女再將其中5,000 元轉交予監理
    人員李文皓，再由李文皓分一半2,500 元給陳林峰，嗣馬志
    良於路考S 型後退壓線，仍通過考試，因認被告陳林峰有犯
    違背職務收受賄賂、偽造文書等罪嫌。
二、公訴人認被告陳林峰有上開罪嫌，係以證人馬志良之自白，
    卷附之登記書、電話通訊譯文及黃春綿筆錄等為其論據。訊
    據被告堅決否認有上開犯行，辯稱：並無考照時對馬志良放
    水之情事，亦無收受2,500 元賄款之不法行為等語。經查：
  (一)馬志良97年7 月15日於第一審調查時陳稱：「我當時做生意
    很忙，擔心大貨車駕照路考考不過。當天我到監理處本來就
    是報名要參加路考，後來遇到一位女子主動來搭訕，表示只
    要花1 萬5,000 元就可以過關。我為了避免考不過就花1 萬
    5,000 元」、於96年1 月10日第一審審理時亦稱：「（當時
    是否透過監理處黃牛陳月珠幫忙你，使你能夠順利考上大貨
    車執照？）有的，但是什麼名字我不知道，只知道是個女的
    。」、「（你是否知道你交給該名女子的錢，後來轉到陳林
    峰的手上，你是否知悉？）我都不知道，後來那女子打電話
    來叫我去考試，我就去考了。」等語，足見馬志良之自白，
    僅能證明其賄款係交給一名「不詳女子」而已，並不能證明
    被告陳林峰有收受該賄款。
  (二)再依馬志良於96年1 月10日第一審審理時所證述：「（你考
    大貨車時，是否有在S 型後退時壓線？）有的，壓一次線。
    」、「（扣幾分？）我記得是16分。」、「（你那次考照是
    否有通過？）有的，但是考幾分，我忘記了。」等語。可知
    ，馬志良係憑實力通過路考，而馬志良既係憑實力通過路考
    ，衡情李文皓沒有必要而且也不可能分給被告陳林峰 2,500
    元賄款。何況李文皓在92年8 月28日第一審審理時證稱「（
    陳月珠在3 月1 日當天有無交付你5,000 元？）沒有，我跟
    她沒有金錢的往來。」、「（有無自掏腰包2,500 元給陳林
    峰？）沒有。」核與被告陳林峰所辯情節相符，是以，馬志
    良之1 萬5,000 元，是否被該不詳女子所騙，應與陳林峰無
    涉。
  (三)又以高雄市監理處92年8月7日以高市監一字第0920012574號
    函附馬志良汽車駕駛人術科考驗評分表馬志良僅壓線1 次扣
    16分，總分74分而通過考試，雖馬志良稱曲線進退項目在後
    退時有壓到一次線，而依前揭評分表所示不論倒車入庫或曲
    線進退倒車壓管線均一樣扣16分，且馬志良於調查處之調查
    筆錄內陳述，係自己實力通過考試，監考員並無特別協助，
    衡情沒有必要而且也不可能交給被告2,500 元。又馬志良既
    係憑實力通過路考，則被告登記馬志良路考成績74分，即無
    何登載不實，自無何偽造文書犯行，亦甚顯然。
  (四)公訴人引為證據之電監紀錄，其內容與被告無涉，無足以證
    明被告有自李文皓處取得2,500 元。公訴人引為證據之黃春
    綿筆錄，由其內容觀之，黃春綿之陳述僅能引為李文皓是否
    收取5,000 元之證據，並無足認被告是否收取2,500 元之證
    明，黃春綿之筆錄內容並未親自目睹李文皓交付2,500 元予
    被告，依刑事訴訟法160 條規定無證據能力。末者，本件公
    訴人於附表一編號八之「犯罪事實欄」載「馬志良為使大
    貨車考照能順利通過，透過監理黃牛陳月珠向監理人員行賄
    ，馬男於上揭時、地，將1 萬5,000 元賄款交付與陳月珠有
    犯意聯絡不詳女子，陳女再將其中5,000 元轉交監理人員李
    文皓，再由李文皓分一半給陳林峰，馬男於路考S 型後退壓
    線仍通過考試」等情。惟陳月珠涉嫌上開犯罪事實部分，業
    經本院認為陳月珠並無違背職務行賄，而判決陳月珠無罪確
    定，有本院94年度上訴字第1587號判決影本在卷可稽（參96
    年1 月10日呈第一審之刑事聲請陳報證據狀證一）；而且李
    文皓部分之起訴書，其犯罪事實欄記載：「李文皓於91年 3
    月1 日，擔任駕照考試路考監考員，經由高雄市監理處福利
    社負責人黃春綿（另案起訴）及高雄市監理處第一科助理工
    務員曾家然（另案起訴）之仲介，於該福利社內，收受考生
    馬志良先交予不詳姓名監理黃牛，再輾轉交予監理黃牛陳月
    珠（另案起訴）所交付之5,000 元賄款，以便於馬志良順利
    考取駕照。」；「證據及所犯法條」欄則記載：「另被告李
    文皓右揭於91年3 月1 日，擔任考生馬志良駕照考試路考監
    考官，收受考生馬志良先交予不詳姓名之監理黃牛，再輾轉
    交予監理黃牛陳月珠，再透過高雄市監理處福利社負責人黃
    春綿及高雄市監理處第一科助理工務員曾家然之仲介，由陳
    月珠在監理處福利社內親自將5,000 元交予被告李文皓之犯
    行，分據另案被告黃春綿（91年4 月9 日調查筆錄、同年5
    月16日訊問筆錄）、曾家然（91年3 月29日調查筆錄、同年
    5 月16日訊問筆錄）及考生馬志良（91年3 月27日調查筆錄
    ）等人供述明確，並有另案被告黃春綿監理黃牛陳月珠、被
    告李文皓與另案被告黃春綿、被告李文皓與另案被告曾家然
    等人於91年3 月1 日上午11時許以電話談論交付賄款（以牛
    奶代表）、確認考生姓名（明白表示係馬志良）、通知放水
    （以「馬仔」、「發落」表示）之通訊監察譯文1 份在卷可
    憑（譯文附於黃春綿91年4 月9 日調查筆錄後，通訊監察錄
    音帶由市調處保管中）。此外，復考生馬志良之『普通汽車
    駕駛執照登記書』影本1 份附卷可稽。事證明確，被告李文
    皓此部分犯行亦堪以認定。」，有91年度偵字第6066號起訴
    書節本可證，上開馬志良部分之判決，及李文皓之起訴書，
    並無一語及李文皓有轉交2,500 元賄款給被告陳林峰。足
    見公訴人所指被告陳林峰此部分犯罪，尚屬無據。此外，復
    查無其他確切之證據足證被告陳林峰此部分犯罪，應認不能
    證明被告陳林峰此部分犯罪。惟公訴人認被告陳林峰此部分
    與其前開論罪科刑部分，具有連續犯之裁判上一罪關係，故
    不另為此部分無罪之諭知。
陸、起訴書附表一編號九部分：
一、公訴意旨以謝麗娜、黃雪娥為使汽車考照能順利通過，透過
    監理黃牛李文欽向監理人員行賄，謝麗娜於84年10月27日，
    在高雄市監理處將3 萬元賄款交付李文欽，李文欽再透過監
    理人員陳信男將其中5,000 元筆試賄款交予陳林峰，渠等因
    此通過考試。因認被告陳林峰涉犯貪污治罪條例第4 條第 1
    項第5 款之違背職務收受賄賂罪。
二、公訴意旨認被告陳林峰涉犯此部分罪嫌，無非以起訴書附表
    一編號九證據欄所示各項證據，為其論據。惟證人李文欽業
    於原審審理時證稱伊並未介紹考生謝麗娜、黃雪娥給陳信男
    ，亦無以每人1 萬元代價向陳林峰行賄等語（原審第五卷，
    96.1.10 筆錄、第64頁）。此外復查無其他積極證據，足認
    被告有何此部分被訴之違背職務收受賄賂犯行，既屬不能證
    明被告有此部分犯行，本應為無罪之諭知；然起訴意旨認此
    部分與被告陳林峰上開論罪科刑之違背職務收受賄賂罪部分
    ，有裁判上一罪之連續犯關係，爰不另為無罪之諭知。
柒、起訴書附表一編號十九部分：
一、公訴意旨以董銀三為使汽車考照能順利通過，透過方素藝向
    監理人員行賄，董銀三將1 萬5,000 元賄款經由不知名男子
    交付方素藝，方素藝再透過黃春綿將其中4,000 元交予劉岳
    芳，董銀三因此通過考試。因認被告劉岳芳涉犯貪污治罪條
    例第4 條第1 項第5 款之違背職務收受賄賂罪。
二、公訴意旨認被告劉岳芳涉犯此部分罪嫌，無非以起訴書附表
    一編號十九證據欄所示各項證據，為其論據。惟本件證人方
    素藝並未證稱有收受董銀三交付之1 萬5,000 元賄款，並透
    過黃春綿將其中4,000 元轉交劉岳芳等情；另扣案之方素藝
    便條紙，亦無有關董銀三部分之資料。此外，復查無其他積
    極證據足認被告有何公訴意旨指訴之此部分違背職務收受賄
    賂犯行，既屬不能證明被告有此部分被訴之犯行，本應為無
    罪之諭知；然起訴意旨認此部分與被告劉岳芳上開論罪科刑
    之違背職務收受賄賂罪部分，有裁判上一罪之連續犯關係，
    爰不另為無罪之諭知。
捌、起訴書附表一編號二十部分：
一、公訴意旨以劉志聖為使汽車考照能順利通過，於84年9 月30
    日，在高雄市監理處，以不詳金額透過李文欽向監理人員行
    賄，李文欽再透過陳信男交付劉岳芳5,000 元，因而通過考
    試。因認被告劉岳芳涉犯貪污治罪條例第4 條第1 項第5 款
    之違背職務收受賄賂罪。
二、公訴意旨認被告劉岳芳涉犯此部分罪嫌，無非以起訴書附表
    一編號二十證據欄所示各項證據，為其論據。惟本件業據證
    人劉志聖證稱伊考照當天，筆試部分有的題目我看不懂，伊
    仍把全部題目都作答，沒有把握伊所填寫的答案是否正確，
    但確實通過筆試，路考時沒有壓到感應線，順利拿到駕照等
    語（91.5.2高雄市調處筆錄，調查卷第265 頁），依其所述
    內容，並未證述有關被告劉岳芳如何違背職務放水舞弊，或
    收受5 千元賄賂等情事。此外，復查無其他積極證據，足認
    被告有何公訴意旨指訴之此部分違背職務收受賄賂犯行，既
    屬不能證明被告有此部分被訴犯行，本應為無罪之諭知；然
    起訴意旨認此部分與被告劉岳芳上開論罪科刑之違背職務收
    受賄賂罪部分，有裁判上一罪之連續犯關係，爰不另為無罪
    之諭知。
玖、起訴書附表一編號二十一部分：
一、公訴意旨以李宗憲為使大貨車考照能順利通過，透過方素藝
    向監理人員行賄，於91年2 月22日在高雄市監理處門口，將
    不詳賄款經由不知名男子交付方素藝，方素藝再透過黃春綿
    將其中2,500 元賄款交予劉岳芳，因此通過考試。因認被告
    劉岳芳涉犯貪污治罪條例第4 條第1 項第5 款之違背職務收
    受賄賂罪。
二、公訴意旨認被告劉岳芳涉犯此部分罪嫌，無非以起訴書附表
    一編號二十一證據欄所示各項證據，為其論據。惟本件業據
    證人李宗憲於原審審理時證稱，伊取得駕照過程無人幫助，
    也沒有拿錢出來等語（原審第六卷第6 頁、96.4.11 筆錄）
    。此外，復查無其他積極證據，足認被告有何公訴意旨指訴
    之此部分違背職務收受賄賂犯行，既屬不能證明被告有被訴
    之此部分犯行，本應為無罪之諭知；然起訴意旨認此部分與
    被告劉岳芳上開論罪科刑之違背職務收受賄賂罪部分，有裁
    判上一罪之連續犯關係，爰不另為無罪之諭知。
拾、起訴書附表一編號二十三部分：
一、公訴意旨以黃士銘為使大貨車考照能順利通過，於91年1 月
    5 日在華榮輪胎行，透過監理黃牛陳國強（業經檢察官為不
    起訴處分確定）向監理人員行賄，黃士銘將1 萬5,000 元賄
    款交付陳國強，陳國強再將其中2,500 元賄款交予劉岳芳，
    黃士銘因此通過考試。因認被告劉岳芳涉犯貪污治罪條例第
    4 條第1 項第5 款之違背職務收受賄賂罪。
二、公訴意旨認被告劉岳芳涉犯此部分罪嫌，無非以起訴書附表
    一編號二十三證據欄所示各項證據，為其論據。惟本件業據
    證人陳國強於原審審理時證稱華榮輪胎行老闆包的紅包是補
    習費用，第一個兒子來是1 萬5,000 元，伊沒有將其中一部
    份的錢交給劉岳芳等語（原審第五卷第69頁、96.1.10 筆錄
    ）。此外，復查無其他積極證據，足認被告有何公訴意旨指
    訴之此部分違背職務收受賄賂犯行，既屬不能證明被告有被
    訴之此部分犯行，本應為無罪之諭知；然起訴意旨認此部分
    與被告劉岳芳上開論罪科刑之違背職務收受賄賂罪部分，有
    裁判上一罪之連續犯關係，此部分爰不另為無罪之諭知。
拾壹、起訴書附表一編號二十四部分：
一、公訴意旨以夏秀花、夏福就為使汽車考照能順利通過，透過
    李文欽（另案偵辦）向監理人員行賄，李文欽收受賄款後，
    透過陳信男將其中賄款各5,000 元交予劉岳芳，2 人因此通
    過考試。因認被告劉岳芳涉犯貪污治罪條例第4 條第1 項第
    5 款之違背職務收受賄賂罪。
二、公訴意旨認被告劉岳芳涉犯此部分罪嫌，無非以起訴書附表
    一編號二十四證據欄所示各項證據，為其論據。惟證人李文
    欽業於原審審理時證稱伊並未介紹考生夏秀花、夏福就給陳
    信男，亦無以每人1 萬元代價向劉岳芳行賄等語（原審第五
    卷，96.1.10 筆錄、第63、64頁）。此外，復查無其他積極
    證據，足認被告有何公訴意旨指稱之此部分違背職務收受賄
    賂罪嫌，此部分既屬不能證明被告犯罪，本應為無罪之諭知
    ；然起訴意旨認此部分與被告劉岳芳上開論罪科刑之違背職
    務收受賄賂罪部分，有裁判上一罪之連續犯關係，此部分爰
    不另為無罪之諭知，併此敘明。
拾貳、起訴書附表二部分：
一、公訴意旨以被告羅永壽於90年4 月12日未依規定前往高雄市
    ○鎮區○○路5 號一路發公司驗車，且收受該公司職員吳振
    江致送之9,000 元賄款，即審核通過，未依規定於90年2 月
    26日前往高雄市○○區○○街5 號欣德路通運股份有限公司
    （下稱欣德路公司）驗車，且收受該公司管理部主任歐英順
    致送之5,700 元賄款；被告陳林峰於90年9 月13日未依規定
    前往一路發通運股份有限公司（下稱一路發公司）驗車，且
    收受該公司吳振江致送之5,600 元賄款，分別於87年3 月16
    日、90年11月26日未依定前往欣德路公司驗車，且收受該公
    司歐英順致送之3,300 元及6,900 元賄款，於89年5 月15日
    及90年7 月5 日未依規定前往高雄縣仁武鄉○○路304 號台
    塑貨運公司驗車，且收受該公司孫東海致送之各9,000 元賄
    款；被告劉岳芳於89年9 月8 日未依規定前往一路發公司驗
    車，且收受該公司吳振江致送之5,700 元賄款。因認被告羅
    永壽、陳林峰、劉岳芳涉犯貪污治罪條例第4 條第1 項第5
    款之違背職務收受賄賂罪。
二、公訴意旨認被告羅永壽、陳林峰、劉岳芳涉犯此部分罪嫌，
    無非以起訴書附表二證據欄所示各項證據，為其論據。
三、惟查，被告羅永壽、陳林峰、劉岳芳分別被訴違背職務收受
    欣德路公司、一路發公司、台塑貨運公司賄款部分，固經證
    人即一路發公司職員吳振江、欣德路公司職員歐英順、台塑
    貨運公司職員孫東海證述在案；但本件被告羅永壽、陳林峰
    、劉岳芳均否認有收受上開賄款之事實，而歐英順、吳振仁
    、孫東海是否確有交付賄款予被告羅永壽、陳林峰、劉岳芳
    ，除吳振江、歐英順、孫東海片面指證之供述證據外，並無
    其他佐證，而卷附車輛檢驗紀錄表亦不足以證明被告有違背
    職務之情事。此外，復查無其他積極證據，足認被告羅永壽
    、陳林峰、劉岳芳有何公訴意旨指訴之此部分違背職務收受
    賄賂罪嫌，自屬不能證明被告3 人有公訴人指訴之此部分犯
    行。然起訴意旨認此部分與被告羅永壽、陳林峰、劉岳芳上
    開違背職務收受賄賂論罪科刑部分，有裁判上一罪之連續犯
    關係，此部分爰不另為無罪之諭知。
拾、起訴書附表三部分（被告羅永壽除外）：
一、公訴意旨以被告陳林峰於91年1 月4 日，在高雄市監理處執
    行何楊美霞代辦之乙部ZL-2201 號（舊車號AC-7759） 之黑
    色喜美小客車新領牌照檢驗，擔任第一段檢驗員時，收受何
    楊美霞交付之1,000 元賄賂，未詳實查看引擎號碼，致何楊
    美霞得以同型同色同廠牌車輛替代檢驗矇混通過檢驗，順利
    領取新牌照。因認被告陳林峰涉犯貪污治罪條例第4 條第1
    項第5 款之違背職務收受賄賂罪。
二、公訴意旨認被告陳林峰涉犯此部分罪嫌，無非以起訴書附表
    三證據欄所示各項證據，為其論據。惟本件證人何楊美霞就
    僅證述上述被告羅永壽有收取「小費禮數」之賄款100 元而
    順利通過驗車之事實（高雄市調處91.4.1筆錄、原審第五卷
    第46頁、96.1.10 審理筆錄）；又本件何楊美霞之電話監聽
    譯文（91偵25225 卷第22頁），亦無此部分被告陳林峰收受
    何楊美霞賄賂之事實；此外，復查無其他積極證據足認被告
    陳林峰有何公訴意旨指訴之此部分違背職務收受賄賂之行為
    ，自屬不能證明被告陳林峰有此部分犯罪。惟公訴意旨認此
    部分因與被告陳林峰上開違背職務收受賄賂論罪部分，有裁
    判上一罪之連續犯關係，故此部分不另為無罪之諭知，併此
    敘明。
拾肆、起訴書附表三部分：
一、公訴意旨略以：同案被告何楊美霞於90年12月25日，前往高
    雄市監理處代為檢驗世峰車行委託檢驗車齡已逾10年之舊車
    ，代檢費用1,000 元，何楊美霞因擔心檢驗無法通過，經友
    人陳志賢建議前往第二驗車道，由被告羅永壽實施驗車，何
    楊美霞為順利通過驗車及辦理車輛過戶手續，遂基於關於違
    背職務行為行賄公務員之犯意聯絡，於驗車時交付羅永壽及
    另名不詳檢驗員賄款各100 元，請羅永壽配合協助，嗣羅永
    壽基於職務上之行為收受賄賂之犯意，收受何楊美霞俗稱「
    小費禮數」之賄款100 元，惟上開舊車性能良好，未經羅永
    壽放水而順利通過驗車。因認被告羅永壽有犯對於職務上行
    為收受賄賂罪嫌。
二、公訴人認被告羅永壽有上開罪嫌，係以同案被告何楊美霞之
    指述，及其之電話監聽譯文（91偵25225 卷第22頁）可參，
    為其論據。惟查何楊美霞之上開電話監聽譯文內容，係渠於
    90年12月25日10時5 分許，與一綽號「賢仔」之男子之對話
    ，該男子告以「今天走二線羅永壽就好」，另同日11時30分
    許，係何楊美霞與某男之對話，何女表示已經驗過了等語。
    以上各情，並不足以證明羅永壽有收受何楊美霞100 元之情
    事。此外，復查無其他確切之證據足證羅永壽有公訴人所指
    之犯行，尚難僅憑同案被告何楊美霞單一之指述，遽入人罪
    ，被告羅永壽此部分犯罪，尚屬不能證明。惟公訴人認被告
    羅永壽此部分與其前開論罪科刑部分，具有連續犯之裁判上
    一罪關係，故不另為此部分無罪之諭知。
丙、本件同案被告鄭茂東及余東興違背職務收受賄賂部分，業經
    本院前審判刑確定在案，自不另予論列，併此明。
據上論結，應依刑事訴訟法第369 條第1 項前段、第364 條、第
299 條第1 項前段、第300 條，95年5 月30日修正公布之貪污治
罪條例第2 條、第5 條第1 項第3 款、第10條第1 項、第2 項（
即現行第3 項）、第12條第1 項、第17條，刑法第2 條第1 項前
段、第11條，修正前刑法第28條、第56條、第37條第2 項，中華
民國96年罪犯減刑條例第2 條第1 項第3 款、第3 條第1 項第 1
款、第7 條、第14條，判決如主文。
本案經檢察官方娜蓉到庭執行職務。
中    華    民    國   100    年    3     月    24    日
              刑事第三庭    審判長法  官  莊崑山
                                  法  官  吳進寶
                                  法  官  莊松泉
以上正本證明與原本無異。
如不服本判決應於收受本判決後10日內向本院提出上訴書狀，其
未敘述上訴理由者，並得於提起上訴後10日內向本院補提理由書
狀（均須按他造當事人之人數附繕本）「切勿逕送上級法院」。
中    華    民    國   100    年    3     月    24    日
                                  書記官  葉淑華
附錄本判決論罪科刑法條：
85年10月23日修正公布之貪污治罪條例第5 條第1 項第3 款：（
即現行）
有左列行為之一者，處7 年以上有期徒刑，得併科新台幣2 百萬
元以下罰金：
三、對於職務上之行為，要求期約或收受賄賂或其他不正利益者
    。
附表：自劉國安位於台南縣永康市○○街29巷31號住處扣得之電
      子舞弊器材
 ┌───┬──────────┬───┐
 │ 編號 │     品  名         │ 數量 │
 ├───┼──────────┼───┤
 │  1   │ 對講機             │ 2台  │
 ├───┼──────────┼───┤
 │  2   │ 發射器             │ 2具  │
 ├───┼──────────┼───┤
 │  3   │ 振動器             │ 5具  │
 ├───┼──────────┼───┤
 │  4   │ 振動器機板         │ 14片 │
 ├───┼──────────┼───┤
 │  5   │ 充電器             │ 3台  │
 ├───┼──────────┼───┤
 │  6   │ 電池               │ 10組 │
 ├───┼──────────┼───┤
 │  7   │ 汽車駕駛人筆試題庫 │ 1本  │
 ├───┼──────────┼───┤
 │  8   │ 考生用麥克風       │ 1具  │
 ├───┼──────────┼───┤
 │  9   │ 固定用鬆緊帶       │ 11條 │
 └───┴──────────┴───┘